最高法院民事判決　　　　　　　　　　 111年度台上字第15號
上　 訴　 人　異康股份有限公司
 
法 定代理 人　楊建綱
訴 訟代理 人　李易撰律師
　　　　　　　許家華律師
　　　　　　　郭力菁律師
　　　　　　　林凱倫律師
被　上訴　人　華南商業銀行股份有限公司
 
兼法定代理人　張雲鵬
共　　　　同
訴 訟代理 人　陳和貴律師
　　　　　　　楊益昇律師
上列當事人間侵害專利權有關財產權爭議等事件，上訴人對於中
華民國110年3月18日智慧財產法院（現名智慧財產及商業法院）
第二審判決（109 年度民專上字第13號），提起上訴，本院判決
如下：
    主  文
原判決廢棄，發回智慧財產及商業法院。
    理  由
一、本件上訴人主張：伊法定代理人楊建綱為中華民國第I62568
    4 號「行動支付方法與行動支付設備」專利（下稱系爭專利
    ）之專利權人，並專屬授權予伊。詎被上訴人華南商業銀行
    股份有限公司（下稱華南銀行）製造、使用及推行之「華銀
    Q收銀台」及「華銀支付」（即華銀台灣Pay）應用程式（合
    稱系爭產品A ）與提供上開服務所使用之伺服器（下稱華銀
    伺服器或系爭產品C，與系爭產品A合稱系爭產品）所執行之
    行動支付方法落入系爭專利申請專利範圍請求項（下稱請求
    項）1、4、6之申請專利範圍，楊建綱並將民國107年6月1日
    起至同年12月1 日止就系爭專利之損害賠償請求權讓與伊，
    被上訴人張雲鵬為華南銀行之董事長，應與華南銀行連帶負
    賠償責任等情。爰依專利法第96條第1項至第3項、第97條、
    民法第28條、第179條、第177條第2項、第184條第1 項前段
    、第185 條、公司法第23條規定，求為命㈠華南銀行不得直
    接或間接、自行或委請他人實施、使用華銀Q 收銀台搭配：
    ⑴華銀支付及⑵QR Code 共通支付平台暨為提供上開服務所
    使用之伺服器、及其他一切侵害系爭專利之行為（下稱甲行
    為）；㈡上開㈠所示侵權產品應自 Apple Store 及 Google
    Play等應用程式平台下架，並停止運作（下稱乙行為）；㈢
    被上訴人連帶給付新臺幣（下同）600萬元本息之判決。
二、被上訴人則以：系爭專利請求項1、4、6 不具進步性，有法
    定撤銷事由，上訴人不得對伊主張權利；系爭產品A、C亦未
    落入系爭專利上開請求權文義或均等範圍等語，資為抗辯。
三、原審維持第一審所為上訴人敗訴之判決，駁回其上訴，以：
  ㈠上訴人法定代理人楊建綱為系爭專利之專利權人，並專屬授
    權予被上訴人，授權期間自107年12月1日起至110年12月1日
    止，有系爭專利發明說明書等可稽。系爭專利有無得撤銷之
    事由，應依107年4月19日核准審定時即106年1月18日修正公
    布、同年5月1日施行之專利法為斷。
  ㈡系爭專利請求項1、6為獨立項，請求項4為請求項1之附屬項
    ，其技術特徵如原判決附表一所示。被上訴人所提乙證2 為
    103年5月7日公開之中國大陸第CZ000000000號「一種基于二
    維碼實現電子銀行卡支付的方法及系統」專利案，其公開日
    早於系爭專利申請日104年4月17日，其步驟6 所揭露利用二
    維碼信息進行交易確認之邏輯，延續步驟1執行方式d，係比
    對數據庫查詢是否存在於一致之交易訂單號，未揭露請求項
    1、6之1E、6E「當該支付機構伺服器判斷接收自該行動支付
    設備之該支付清單與接收自該交易電腦裝置之該支付清單相
    同時」中關於「判斷支付清單相同」之技術特徵，惟乙證 2
    第0033段記載步驟6記載「若所述步驟1執行的是方式a ，所
    述銀行服務器向所述二維碼包含的信息中的所述智能終端設
    備標識號對應的智能終端設備索要此次交易的消費訂單，並
    進行確認該消費訂單信息的內容是否與所述二維碼包含的信
    息中的所述消費訂單信息的內容一致，若一致則為確認成功
    ，若不一致則為確認失敗」，其「消費訂單信息」，相當於
    1E、6E「接收自該交易電腦裝置之該支付清單」、「接收自
    該行動支付設備之該支付清單」技術特徵，乙證2中方式a部
    分之技術內容及方式d部分之技術內容，不足證明請求項1、
    6不具新穎性；然乙證2已於步驟1、步驟6提出數種可行方案
    之教示或建議，所屬技術領域中具有通常知識者就同一引證
    文件中不同步驟間可執行方案的結合，而能輕易在執行步驟
    6中由方式d改為方式a，足證系爭專利請求項1、6 不具進步
    性。又乙證2 第0027、0028段所述「銀行服務器…以二維碼
    的形式發送至所述智能終端設備並在其上進行顯示」、「所
    述用戶登錄至其移動終端安裝的App 應用程序的賬戶，掃描
    所述智能終端設備上顯示的所述二維碼並進行解碼…所述消
    費訂單信息中的至少包括支付金額」，亦揭露請求項4 之附
    屬技術特徵，足證該請求項不具進步性。
  ㈢被上訴人所提乙證10為103年6月5日公開之加拿大第CA28930
    40號「 System and method of processing payment at  a
    point of sale terminal using a mobile device」專利案
    ，其公開日早於系爭專利申請日。與系爭專利請求項1、6之
    差異在於①乙證10揭露POS 終端之電腦能產生條碼並提供QR
    Code供該行動裝置掃描；②乙證10揭露行動裝置將交易標識
    符和使用於交易之支付資訊（內容包含「支付清單」）「同
    時」發送予支付處理伺服器，傳送時間與系爭專利之行動裝
    置「先」傳送支付清單，待支付清單比對相同後，才產生支
    付請求給支付機構伺服器並不相同。惟①將產生條碼之電腦
    由POS 終端之電腦變更為支付機構伺服器；②在支付機構伺
    服器檢查支付清單是否相同步驟之「同時」或「之後」接收
    行動裝置傳送之支付請求的接收時間點之選擇，均係所屬技
    術領域中具有通常知識者，依申請時之通常知識能簡單變更
    者，請求項4則為請求項1之附屬項，乙證10足證系爭專利請
    求項1、4、6不具進步性。
  ㈣又上訴人主張被上訴人侵害系爭專利，應由上訴人負舉證責
    任。查系爭產品之技術內容，係以系爭產品A經由系爭產品C
    ，使用QR Code 共通支付規範之技術內容，而得以執行之一
    行動支付方法，經比對結果，其符合系爭專利請求項1 之1A
    、1B、1C、1D、1F及請求項6 之6A、6B、6C、6D、6F技術特
    徵之文義讀取。惟查被上訴人抗辯華銀伺服器於交易前使用
    QR Code 共通支付平台，預先取得各商家之安全碼，並儲存
    於華銀伺服器（下稱甲技術內容），依「金融機構提供  QR
    Code掃描支付應用安全控管規範」，未限制須由QR Code 共
    通支付平台產生QR Code，系爭產品A非跨行交易，不能逕行
    推定被上訴人產生QR Code違法或推定QR Code內容，甲技術
    內容無法落入系爭專利請求項1、6之任何技術特徵。另被上
    訴人抗辯系爭產品於交易時，華銀伺服器收到交易金額後，
    產生「含安全碼之QR Code」，傳送與商家之「華銀Q收銀台
    」，消費者行動支付設備執行「華銀支付」掃描該「含安全
    碼之QR Code 」並傳送至華銀伺服器，由華銀伺服器將解碼
    後所得安全碼與商家預先註冊儲存之安全碼驗證是否相同，
    如驗證結果一致，執行「華銀支付」之行動支付設備會顯示
    「交易金額」，並被允許進行行動支付，華銀伺服器不會判
    斷支付清單是否相同（下稱乙技術內容）等語，上訴人所提
    109年5月14日立法院財委會專題報告、財金資訊股份有限公
    司108年3月7日函等證物，無法證明系爭產品A之乙技術內容
    非僅驗證安全碼，而有判斷支付清單，自無法文義讀取系爭
    專利請求項1要件1E、請求項6要件6E關於判斷支付清單之技
    術特徵，且與1E、6E雖均具有相同處理支付之功能，惟不具
    實質相同之方式；另系爭專利在支付機構伺服器判斷支付清
    單是否相同「前」，行動支付設備已獲得支付清單，但華銀
    支付之行動支付設備係在華銀伺服器驗證安全碼「後」始獲
    得華銀支付，二者於結果亦有差異，不符合全要件原則，故
    無均等論之適用。而系爭產品A請求項4為請求項1 之附屬項
    ，包含請求項1之全部技術特徵，系爭產品自未構成請求項1
    、4、6之文義及均等侵權。
  ㈤綜上，上訴人依專利法第96條第1項至第3項、第97條、民法
    第28條、第179條、第177條第2項、第184條第1 項前段、第
    185 條、公司法第23條規定，請求華南銀行不得為甲行為及
    應為乙行為，暨被上訴人連帶給付600 萬元本息，為無理由
    ，應予駁回等詞，為其判斷之基礎。
四、惟按智慧財產權事件涉及跨領域之科技專業知識，智慧財產
    及商業法院（下稱智財法院）依智慧財產法院組織法（現名
    稱為智慧財產及商業法院組織法）第16條第4 項及智慧財產
    案件審理法第4 條之規定，配置有技術審查官，使其受法官
    之指揮監督，依法協助法官從事案件之技術判斷、蒐集、分
    析及提供意見，且依智慧財產事件審理細則第16條規定，審
    判長或受命法官得命技術審查官製作報告書，該報告書不予
    公開。且為免智財法院審理是類訟爭事件，就自己具備與事
    件有關之專業知識，或經技術審查官為意見陳述所得之專業
    知識，與專責機關之判斷歧異，而對當事人造成突襲，並平
    衡保護訴訟當事人之實體利益及程序利益，智慧財產案件審
    理法第8條第1、2 項規定，法院已知之特殊專業知識，應予
    當事人有辯論之機會，始得採為裁判之基礎；審判長或受命
    法官就事件之法律關係，應向當事人曉諭爭點，並得適時表
    明其法律上見解及適度開示心證。查原審認定乙證2 之專利
    案，在步驟6時由方式d改為方式a ，係所屬技術領域中具有
    通常知識者就同一引證文件中能輕易執行者；及乙證10之技
    術中，①將產生條碼之電腦由POS 終端之電腦變更為支付機
    構伺服器；②在支付機構伺服器檢查支付清單是否相同步驟
    之「同時」或「之後」接收行動裝置傳送之支付請求的接收
    時間點之選擇，均係所屬技術領域中具有通常知識者，依申
    請時之通常知識能簡單變更者，係屬該領域具有通常知識者
    均能輕易執行或簡單變更者，惟原審就上開專業知識，未依
    上揭規定意旨適當揭露及令當事人為辯論，遽為不利上訴人
    之論斷，其所踐行之訴訟程序，已難謂合。次按當事人聲明
    之證據，除就其聲明之證據中認為不必要者外，法院應為調
    查，民事訴訟法第286 條定有明文。該條但書所謂不必要之
    證據，係指當事人聲明之證據，與應證事實無關，或不影響
    裁判基礎，或毫無證據價值，或因有窒礙不能預定調查證據
    之期間或訟爭事實已臻明暸且法院已得強固之心證而言。查
    上訴人主張：系爭產品A之華銀Q收銀台確有傳送支付清單至
    支付機構伺服器，且支付機構伺服器須核對商店提供之支付
    資料及付款客戶提供之支付資料相同等語（見原審卷㈡第18
    、333、360頁），並聲請調查華銀Q 收銀台之系統規格及原
    始程式碼，以查明其產生支付清單之事實等語（見原審卷㈡
    第335頁），其並於原審109年11月9 日準備程序期日聲請命
    被上訴人提出SOURCE CODE ，以確認侵權行為事實、系爭產
    品A與系爭產品C間之互動等語（見原審卷㈡第13、15頁）。
    似見上訴人是項證據調查之聲請，與系爭產品是否落入系爭
    專利請求項1、4、6 範圍內，所關頗切。原審就此未予調查
    審認，亦未敘明不調查之理由，遽以上訴人未舉證系爭產品
    未落入系爭專利請求項1、4、6 範圍內，不構成文義及均等
    侵權，而為於其不利之判斷，自有可議。上訴論旨，指摘原
    判決違背法令，求予廢棄，非無理由。
五、據上論結，本件上訴為有理由。依民事訴訟法第477條第1項
    、第478條第2項，判決如主文。
中    華    民    國   111    年    8     月    24    日
                      最高法院民事第八庭
                          審判長法官  陳  玉  完  
                                法官  陳  麗  玲  
                                法官  黃  書  苑  
                                法官  謝  說  容  
                                法官  周  舒  雁  
本件正本證明與原本無異
                                      書  記  官 
中    華    民    國   111    年    8     月    31    日